ACORDAO-COMPLETO-2420281

ACÓRDÃO 3044/2021 ATA 5/2021 - SEGUNDA CÂMARA

VISTOS, relatados e discutidos estes autos de aposentadorias deferidas pelo Núcleo Estadual do Ministério da Saúde no Estado de São Paulo em favor de Stella Maria Freitas Pranzetti Vieira, Rosana Maria Gonçalves Dias, José Estanislau de Sousa Salvestro e Eduardo Bueno da Fonseca Perillo;
ACORDAM os Ministros do Tribunal de Contas da União, reunidos em Sessão da 2ª Câmara, nos termos do art. 71, III e IX, da Constituição de 1988, dos arts. 1º, V, 39, II, e 45 da Lei nº 8.443, de 1992, e dos arts. 260, § 1º, e 262, § 2º, do RITCU, ante as razões expostas pelo Relator, em: 
9.1. assinalar a legalidade dos atos iniciais de aposentadoria em favor de José Estanislau de Sousa Salvestro (à Peça 3 sob o n.º 10802754-04-2016-000009-0) , Rosana Maria Gonçalves Dias (à Peça 4 sob o n.º 10802754-04-2016-000018-9) e Stella Maria Freitas Pranzetti Vieira (à Peça 5 sob o n.º 10802754-04-2016-000017-0) , concedendo-lhes os respectivos registros;	 
9.2. assinalar a ilegalidade do ato inicial de aposentadoria em favor de Eduardo Bueno da Fonseca Perillo (à Peça 2 sob o n.º 10802754-04-2016-000019-7) , negando-lhe o respectivo registro, em face da indevida falta de fundamentação para a rubrica judicial como GDM-PST;
9.3. dispensar o ressarcimento das quantias percebidas indevidamente, mas de boa-fé, em consonância com a Súmula nº 106 do TCU;
9.4. determinar que, no prazo de 15 (quinze) dias contados da ciência desta deliberação, o Núcleo Estadual do Ministério da Saúde no Estado de São Paulo adote as seguintes medidas:
9.4.1. faça cessar os pagamentos decorrentes do ato ora considerado ilegal pelo item 9.2 deste Acórdão sob pena de responsabilidade solidária da autoridade administrativa omissa, nos termos do art. 71, IX, da Constituição de 1988 e do art. 262, caput, do RITCU;
9.4.2. dê ciência desta deliberação ao interessado apontado no item 9.2 deste Acórdão, alertando-o de que o efeito suspensivo proveniente da eventual interposição do subsequente recurso junto ao TCU não o eximirá da devolução dos valores percebidos indevidamente após a notificação, diante do não provimento do recurso, devendo encaminhar os comprovantes da correspondente notificação ao TCU no prazo de 30 (trinta) dias;
9.4.3. encaminhe a este Tribunal, nos termos do art. 262, § 2º, do RITCU, o novo ato de concessão da aposentadoria apontada pelo item 9.2 deste Acórdão, sem a ilegalidade indicada nesta deliberação, para que seja submetido à apreciação pelo TCU, na forma do art. 260, caput, do RITCU;
9.5. enviar a cópia do presente Acórdão, com o Relatório e a Proposta de Deliberação, ao Núcleo Estadual do Ministério da Saúde no Estado de São Paulo, para ciência e efetivo cumprimento ao item 9.4 deste Acórdão; e
9.6. arquivar o presente processo, sem prejuízo de promover o monitoramento da determinação proferida pelo item 9.4 deste Acórdão, representando ao TCU, se necessário.

Aposentadorias deferidas pelo Núcleo Estadual do Ministério da Saúde no Estado de São Paulo em favor de Stella Maria Freitas Pranzetti Vieira, Rosana Maria Gonçalves Dias, José Estanislau de Sousa Salvestro e Eduardo Bueno da Fonseca Perillo.

Segunda Câmara

Núcleo Estadual do Ministério da Saúde no Estado de São Paulo.

3. Interessados: Stella Maria Freitas Pranzetti Vieira (CPF XXX.609.158-XX); Rosana Maria Gonçalves Dias (CPF XXX.897.788-XX); José Estanislau de Sousa Salvestro (CPF XXX.142.928-XX); e Eduardo Bueno da Fonseca Perillo (CPF XXX.237.928-XX).

13.1. Ministros presentes: Bruno Dantas (Presidente), Aroldo Cedraz e Raimundo Carreiro.
13.2. Ministro-Substituto convocado: Marcos Bemquerer Costa.
13.3. Ministro-Substituto presente: André Luís de Carvalho (Relator).

ANDRÉ DE CARVALHO

Trata-se de aposentadorias deferidas pelo Núcleo Estadual do Ministério da Saúde no Estado de São Paulo em favor de Stella Maria Freitas Pranzetti Vieira, Rosana Maria Gonçalves Dias, José Estanislau de Sousa Salvestro e Eduardo Bueno da Fonseca Perillo.
2.	Após a análise final do feito, o Auditor Federal Romilson Rodrigues Pereira lançou o seu parecer conclusivo à Peça 7, com a anuência, por delegação de competência, do diretor da Sefip (Peça 8) , nos seguintes termos:
	" (...) EXAME TÉCNICO
Procedimentos preliminares aplicados
3.	Os procedimentos para exame, apreciação e registro de atos de pessoal encontram-se estabelecidos na Instrução Normativa TCU 78/2018 e na Resolução TCU 206/2007. Essas normas dispõem, respectivamente, em seus arts. 4º, § 2º, e 3º, § 3º que os atos de pessoal disponibilizados por meio do Sistema de Apreciação e Registro de Atos de Admissão e Concessões devem ser submetidos a crítica preliminar automatizada do próprio sistema, com base em parâmetros predefinidos.
4.	Relativamente aos atos de concessão de aposentadoria, as rotinas de crítica das informações cadastradas no Sistema de Apreciação e Registro de Atos de Admissão e Concessões foram elaboradas e validadas levando-se em conta as peculiaridades desses atos. Os itens de verificação do sistema compreendem prazos e fundamentos legais, assim como eventuais ocorrências de acumulação. Trata-se de verificações mais abrangentes, minuciosas e precisas do que aquelas que podem ser realizadas por mãos humanas, proporcionando um nível de segurança ainda maior.
5.	Além da crítica automatizada, há verificação humana adicional no caso de haver alertas do sistema ou informações não formatadas, como esclarecimentos do gestor ou do controle interno.
6.	As críticas também consideram os registros do Sistema Integrado de Administração de Recursos Humanos (Siape) . O Siape disponibiliza informações atualizadas sobre as parcelas que integram os proventos, diferentemente, portanto, do Sistema de Apreciação e Registro de Atos de Admissão e Concessões, que informa as parcelas no momento do registro do ato.
7.	Essa confrontação com o Siape provê uma visão atual e verdadeira da situação, o que permite descaracterizar irregularidades e inconsistências que, embora constantes do Sistema de Apreciação e Registro de Atos de Admissão e Concessões, já foram corrigidas.
8.	No presente caso, a crítica informou, tão somente, que, nos proventos do ex-servidor Eduardo Bueno da Fonseca Perillo (CPF XXX.237.928-XX) , há rubrica indicando decisão judicial. De fato, em consulta ao Sistema e-Pessoal desta Corte, verifica-se que no contracheque deste aposentado do mês de dez/2019 consta a rubrica "DIF. PROVENTOS APÓS EC. 41 - JUDIC".
Exame das constatações
9.	Por intermédio das supracitadas análises realizadas por esta Unidade Técnica no atos de concessão de aposentadoria dos ex-servidores acima nominados, não se constatou qualquer irregularidade que obste a chancela pela legalidade, sem prejuízo de que seja feita determinação ao órgão para que, no caso do aposentando Eduardo Bueno da Fonseca Perillo justifique, com o envio da documentação pertinente, consistente, por exemplo, na cópia da decisão judicial e da ação executória, bem como do parecer do órgão, a inclusão da referida rubrica nos proventos do interessado.
CONCLUSÃO
10.	Em razão do exposto e tendo em vista as análises realizadas nos ato de concessão de aposentadoria de Stella Maria Freitas Pranzetti Vieira (CPF XXX.609.158-XX) , Rosana Maria Gonçalves Dias (CPF XXX.897.788-XX) , José Estanislau de Sousa Salvestro (CPF XXX.142.928-XX) , Eduardo Bueno da Fonseca Perillo (CPF XXX.237.928-XX) , esta Unidade Técnica considera que os atos em tela podem receber a chancela de legalidade e o registro por esta Egrégia Corte, sem prejuízo da determinação proposta no item 9, supra.
PROPOSTA DE ENCAMINHAMENTO
11.	Ante o exposto, com fundamento nos arts. 71, inciso III, da Constituição Federal, 1º, inciso V, e 39, incisos I e II, da Lei 8.443/1992 e 250, inciso II, e 260, § 1º, do Regimento Interno do Tribunal de Contas da União, propõe-se:
a)	considerar LEGAL e conceder o registro dos atos de concessão de aposentadoria de Stella Maria Freitas Pranzetti Vieira (CPF XXX.609.158-XX) , Rosana Maria Gonçalves Dias (CPF XXX.897.788-XX) , José Estanislau de Sousa Salvestro (CPF XXX.142.928-XX) e Eduardo Bueno da Fonseca Perillo (CPF XXX.237.928-XX) ;
b)	determinar ao Núcleo Estadual do Ministério da Saúde no Estado de São Paulo que, em relação ao aposentado Eduardo Bueno da Fonseca Perillo (CPF XXX.237.928-XX) , justifique, com o envio da documentação pertinente, consistente, por exemplo, na cópia da decisão judicial e da ação executória, bem como do parecer do órgão, a inclusão nos seus proventos da rubrica "DIF. PROVENTOS APÓS EC. 41 - JUDIC".".
3.	Enfim, por intermédio do Exmo. Sr. Procurador Marinus Eduardo De Vries Marsico, o MPTCU divergiu parcialmente da aludida proposta da unidade técnica, tendo consignado, para tanto, o seu parecer à Peça 8 nos seguintes termos:
	" (...) Trata-se da análise de atos de concessão de aposentadoria emitidos pelo Núcleo Estadual do Ministério da Saúde no Estado de São Paulo. A Unidade Técnica propõe, em pareceres uniformes, a legalidade dos atos em epígrafe, bem como determinação para que a Unidade Jurisdicionada esclareça o pagamento da rubrica judicial denominada "DIF. PROVENTOS APÓS EC. 41 - JUDIC", no contracheque do Sr. Eduardo Bueno da Fonseca Perillo.
	Embora concordemos com a análise até então empreendida pela Unidade Técnica, entendemos ser temerária a emissão do juízo de legalidade do ato em favor do interessado antes de se conhecer a natureza e os fundamentos da parcela judicial cuja natureza citada.
	Ainda que o pagamento da sobredita rubrica tenha sido iniciado após a edição dos atos em análise, convém considerar que o esclarecimento sobre a natureza da rubrica poderia resultar em uma modificação na proposta de mérito para o ato de aposentadoria do Sr. Eduardo Bueno da Fonseca Perillo. Nesse sentido, entendemos ser mais prudente a realização de diligência prévia para que a Unidade Jurisdicionada esclareça a natureza do sobredito pagamento, bem como envie os documentos que o fundamentam.".
É o Relatório.

não há.

Procurador Marinus Eduardo De Vries Marsico.

APOSENTADORIA. PERCEPÇÃO DE PARCELA A TÍTULO DE DECISÃO JUDICIAL SEM A RESPECTIVA FUNDAMENTAÇÃO. ILEGALIDADE DO RESPECTIVO ATO. NEGATIVA DE REGISTRO. LEGALIDADE DOS DEMAIS ATOS. REGISTRO. DETERMINAÇÕES. COMUNICAÇÃO.

APOSENTADORIA (APOS)

Secretaria de Fiscalização de Pessoal (Sefip).

Trata-se de aposentadorias deferidas pelo Núcleo Estadual do Ministério da Saúde no Estado de São Paulo sob as seguintes condições:
	Peça
	Beneficiário
	Data de Nascimento
	Tipo de Ato e de Aposentadoria
	Vigência
	Enviado ao TCU

	2
	Eduardo Bueno da Fonseca Perillo
	21/9/1949
	inicial por aposentadoria voluntária
	1/12/2015
	11/3/2016

	3
	José Estanislau de Sousa Salvestro
	15/6/1950
	inicial por aposentadoria voluntária
	1/12/2015
	11/3/2016

	4
	Rosana Maria Gonçalves Dias
	3/3/1961
	inicial por aposentadoria voluntária
	1/12/2015
	11/3/2016

	5
	Stella Maria Freitas Pranzetti Vieira
	2/3/1956
	inicial por aposentadoria voluntária
	31/12/2015
	9/3/2016

2. 	De toda sorte, após a análise final do feito, a Sefip pugnou pela legalidade de todos os respectivos atos, tendo, diante da falta da documentação comprobatória sobre a percepção da rubrica indicativa da decisão judicial em prol de Eduardo Bueno da Fonseca Perillo, a unidade técnica proposto o envio de determinação para o órgão de origem enviar os respectivos documentos.
3.	O MPTCU manifestou, todavia, a sua discordância em relação à aludida proposta da unidade técnica sobre a legalidade do ato em prol de Eduardo Bueno da Fonseca Perillo, tendo pugnado, contudo, pela realização de diligência prévia para o órgão de origem esclarecer a natureza da referida rubrica judicial a partir do envio da documentação correspondente.
4.	Incorporo o parecer da unidade técnica a estas razões de decidir, sem prejuízo, todavia, de assinalar a imediata ilegalidade do ao inicial de aposentadoria em favor de Eduardo Bueno da Fonseca Perillo ante a indevida falta de fundamentação para o aludido ato.
5.	Bem se vê, por meio de consulta no sítio da Justiça Federal em São Paulo, que subsistiria a decisão liminar prolatada no Mandado de Segurança 0025739-61.2015.403.6100, em 17/12/2015, no sentido de determinar a inclusão do mesmo número de pontos percebidos na ativa para a GDM-PST em favor da aposentadoria de Eduardo Bueno da Fonseca Perillo.
6.	O ato de concessão da aludida aposentadoria (Peça 2) não traria, no entanto, a expressa referência à citada decisão judicial, tendo sido colocada a rubrica como GDM-PST no campo dos "dados de vantagens" sem a devida fundamentação, e, desse modo, o referido ato padeceria de ilegalidade ante a indevida falta de fundamentação para a correspondente rubrica judicial.
7.	O TCU deve assinalar a ilegalidade, portanto, do aludido ato inicial de aposentadoria em favor de Eduardo Bueno da Fonseca Perillo, negando-lhe o respectivo registro, sem prejuízo de, em sintonia com o parecer da unidade técnica, assinalar a legalidade dos demais atos iniciais de aposentadoria para lhes conceder o respectivo registro.
Ante o exposto, pugno pela prolação do Acórdão ora submetido a este Colegiado.
TCU, Sala das Sessões, em tagDataSessao.
Ministro-Substituto ANDRÉ LUÍS DE CARVALHO 
Relator